臺灣高等法院刑事判決　　　　　　　　94年度上易字第1041號
上　訴　人　臺灣宜蘭地方法院檢察署檢察官
被　　　告　甲○○
選任辯護人　廖姵涵律師
　　　　　　蘇千晃律師
　　　　　　柯金柱律師
上列上訴人因被告偽造文書案件，不服臺灣宜蘭地方法院93年度
易字第212號，中華民國94年3月23日第一審判決（起訴案號：臺
灣宜蘭地方法院檢察署92年度偵續三字第1號），提起上訴，本
院判決如下：
  主  文
上訴駁回。
  理  由
一、公訴意旨略以：被告甲○○與丁○○（所涉與甲○○虛偽設
    定抵押權使公務員登載不實之罪嫌部分，由臺灣宜蘭地方法
    院檢察署檢察官另案處理）明知渠等無借款之事實，竟基於
    使公務員登載不實之犯意聯絡，於民國88年6月30日以登記
    於丁○○名義下坐落於宜蘭縣羅東鎮○○段760地號土地應
    有部分l萬分之163及該土地上建物門牌宜蘭縣羅東鎮○○○
    路85巷8號房屋（下稱系爭房地）向不知情之羅東地政事務
    所承辦人員虛偽設定債權額為新台幣（下同）120萬元之抵
    押權，使不知情之承辦人員將此不實之事項登載於所掌管之
    土地暨建物登記簿上，足以生損害於地政機關對土地暨建物
    管理之正確性及楊炘錳（本院按；已改名為己○○）及成邦
    建設有限公司（下稱成邦公司），因認被告涉有刑法第214
    條之使公務員登載不實罪嫌。
二、按被告未經審判證明有罪確定前，推定其為無罪，犯罪事實
    應依證據認定之，無證據不得認定犯罪事實；又不能證明被
    告犯罪者，應諭知無罪之判決，刑事訴訟法第154條、第30l
    條第l項前段分別定有明文。再按事實之認定，應憑證據，
    苟未能發現相當之證據，或證據不足以證明，自不能以推測
    或擬制之方法，以為裁判之基礎；且認定犯罪事實所憑之證
    據，其為訴訟上之證明，須達於通常一般人均不致有所懷疑
    ，而得確信其為真實之程度者，始得據為有罪之認定，倘其
    證明尚未達到此一程度，而有合理之懷疑存在時，尚難為有
    罪之認定基礎；苟積極證據不足為不利於被告事實之認定時
    ，即應為有利於被告之認定，更不必有何有利之證據，最高
    法院分別著有40年台上字第86號、76年台上字第4986號、30
    年上字第816號判例可資參照。另按告訴人之告訴，係以使
    被告受刑事訴追為目的，是其陳述是否與事實相符，仍應調
    查其他證據以資審；且被害人之陳述如無瑕疵，且就其他方
    面調查又與事實相符，固足採為科刑之基礎，倘其陳述尚有
    瑕疵，則在未究明前，遽採為論罪科刑之根據，即難認為適
    法，末按告訴人、證人之陳述有部分前後不符，或相互間有
    所歧異時，究竟何者為可採，法院仍得本其自由心證予以斟
    酌，非謂一有不符或矛盾，即應認其全部均為不可採信；尤
    其關於行為動機、手段及結果等之細節方面，告訴人之指陳
    ，難免故予誇大，證人之證言，有時亦有予渲染之可能；然
    其基本事實之陳述，若果與真實性無礙時，則仍非不得予以
    採信。亦有最高法院52年台上字第1300號、61年臺上字第30
    99號及74年台上字第1599號判例可參。
三、公訴人認被告涉有前揭偽造文書犯行，無非係以：（一）被
    告雖辯稱已將借款交付丁○○，然證人丁○○、乙○○及戊○○對於被告交付款項與丁○○之經過證述互核矛盾不一，
    實難採信被告之辯詞；（二）就丁○○向被告借款之原因，
    被告供述前後不一，且與丁○○及證人乙○○、丙○○之證
    述亦不相符；（三）若本件確有此筆借款存在，則百萬借款
    數額甚巨，對於此一款項之流向、運用應容易證明，然丁○○雖曾供述有拿60萬元給福灣公司償還車子貸款，並還10萬
    元予蔡俊雄，然經向福灣公司查詢丁○○有無向該公司借款
    還款之紀錄，卻查無此部分紀錄，乃丁○○亦無法提供蔡俊
    雄之詳細年籍資料供查證，顯見蔡俊雄應為丁○○臨訟杜撰
    之人，丁○○所為證詞有瑕疵，其證詞便不足採為對被告有
    利之用；（四）被告雖提出丁○○背書之二紙支票為證，然
    支票均未劃平行線，且無抬頭，且提領金額未超過150萬元
    以上，依銀行之交易習慣，尚無須確認顧客身分，然證人戊○○卻證稱當日前往領錢時，行員有問他是否為丁○○本人
    ，伊說不是，仍可以領錢等語，由以上幾點難以證明丁○○
    確已兌現上開支票等為主要論據。
四、訊據被告堅決否認有何前揭犯行，辯稱：伊確實有借100萬
    元給丁○○，丁○○才會提供上開系爭房地設定債權額為
    120萬元之抵押權給伊，伊真的有借錢給丁○○等語。
五、經查：
（一）關於被告交付借款予丁○○之經過，業經原審傳訊證人乙○○、戊○○、丙○○及丁○○等四人予以隔離進行交互
      詰問，證人乙○○結證稱：丁○○說他有房子在羅東，他
      表示要借款急需用錢，我們先瞭解其房子是否有其他設定
      登記，或是其他貸款資料以便瞭解他的房屋殘餘價值，才
      能決定可貸款額度，丁○○總共來事務所3次，其中2次他
      有帶同伴來，第l次是詢問能否借款，第2次是帶丙○○跟
      戊○○看房子，第3次是取款，當時為了確定房屋的價值
      ，所以丁○○帶事務所的戊○○及買主丙○○到羅東看房
      子，最後才決定幫忙辦理貸款事宜，後來介紹金主就是林
      芳主和丙○○，至於甲○○與丙○○二人所出資比例則由
      他們二人自行決定，我們確定抵押權已經辦理完成，才會
      將款項交給他，當時在事務所交款，當時好像是開票的方
      式交付款項，本件應該是由我們公司的員工帶貸款人去銀
      行領回款項，從銀行領回來後，有交給丁○○，並且有叫
      丁○○簽本票給金主當作借據 (擔保)，本件因為房子有
      點瑕疵，所以留有一些金額大約1、20萬元保管作為修繕
      費用，所以當場交付的金額有扣除利息及給我的佣金，保
      管的1、20萬元後來有還給丁○○等語（見原審卷第163至
      165頁）。證人戊○○亦結證稱：曾任職於乙○○之長榮
      代書事務所，於88年問曾跟借款人及丙○○到宜蘭看丁○○的房子，到宜蘭後是丁○○開計程車帶我跟丙○○到宜
      蘭看房子，房子是空屋，大門入口處的玻璃有毀損狀況，
      看完之後丁○○帶我們去火車站，我跟丙○○搭火車回去
      ，後來有准許貸款，當時是甲○○到事務所，交付二張支
      票，一張是甲○○開立的，一張是丙○○開立的，由我去
      銀行領取現金，現金由老闆轉交給丁○○等語（見原審卷
      第168至169頁）。證人丁○○則結證稱：我拿系爭房地去
      台北找乙○○辦理貸款，共借了100萬元，是向甲○○借
      款，100萬元利息3萬元，先打了9萬元 (3個月份)，扣除
      給乙○○手續費10萬元、利息9萬元，共收到約80萬元，
      我總共去乙○○事務所3、4次，第1次問他能不能辨貸款
      ，第2次帶他們去看房子，第3次過去事務所要撥款下來，
      當天只有甲○○在場，當天我簽好本票，並在他們開立給
      我的支票後面背書，由乙○○他們的外務去領，我沒有去
      ，錢拿回來後是乙○○交給我，第4次去找乙○○拿保留
      款等語（見原審卷第174至175頁），證人丙○○結證稱：
      88年6月間跟戊○○、丁○○到宜蘭看房地，當時由丁○○開車帶我們去，後來他開車帶我們去搭火車回臺北，我
      們認為房子值100萬元，所以我們有借錢給他，回台北之
      後我跟甲○○商量，問他要不要賺這次的錢，甲○○說他
      只有50萬元的能力，所以我就跟他合作，我也出50萬元，
      而因為我的稅金太高，所以設定抵押權係以甲○○的名義
      ，撥款當天我沒有時間，所以我就開即期支票給他，交款
      的事情交由甲○○處理，款項後來被領走了等語（見原審
      卷第171至173頁）。綜上所述，四位證人經原審隔離交互
      詰問後，證人對於本件辦理本件貸款之流程（即雙方洽商
      經過、前往宜蘭確認房屋殘值之經過），及交付款項予丁○○之經過（即由丙○○及甲○○分別各開立一張支票，
      由戊○○前往銀行領回，並當場扣除部分金額〈保留款〉
      後，由乙○○交付予丁○○等等），四位證人就貸款、交
      款流程等基本事實證述大致相符，且有被告之妻陳秀娟及
      丙○○所開立之支票各一紙（丙○○簽發之世華聯合商業
      銀行新店分行，票號LA0000000號，面額45萬5,000元之支
      票，及陳秀娟簽發中國國際商業銀行新店分行HTAO126585
      號，面額45萬5,000元之支票)在卷可參 (見88偵字第3308
      號卷第55頁)，另證人丙○○所開立前開支票之票款業於8
      8年7月3日由丁○○領取，此亦有世華聯合商業銀行新店
      分行函在卷可稽 (見88年偵字3308號卷第105頁)，丁○○
      於領取款項後並簽發2張本票擔保，業經被告之原審辯護
      人於94年3月9日當庭提出，經證人丁○○當庭確認其上簽
      名確屬丁○○本人所為無誤（見原審卷第183頁），丁○○有收受該款項之事實，可以認定。
（二）公訴意旨於起訴時即以證人及被告對於丁○○借款之理由
      及資金之運用部分之證述不一，而認被告及證人對於借款
      人借款流向交代不清，證人就此部分之證述不得供作有利
      被告之認定。檢察官提起上訴，復主張：1、證人丁○○
      先後供述互相矛盾，且內容虛偽不實，再依全卷內容觀之
      ，並無證據證明有借款進入證人丁○○之帳戶或運用於其
      所指定之用途，則其所之借款云云，應非事實。2、再證
      人乙○○、戊○○、丁○○及丙○○與被告於偵查中所述
      相互對照觀之，不僅各證人就如何交付金錢，交付金錢之
      金額若干均不相符，其自身所為之證述亦互相矛盾，顯見
      其在審理中之證述，顯係事後勾串，迴護被告之不實供述
      。3、借貸之利息每月高達3萬元，且預扣三個月利息9萬
      元，而借款迄今已六年時間，證人丁○○有無清償？若未
      清償，被告有無追償動作？凡此原審均未調查，而逕為被
      告無罪之諭知，其判決似有違誤等詞。
（三）本院審理中，檢察官聲請再行傳喚證人丁○○作證，被告
      聲請再行傳喚證人乙○○（代書）、丙○○（另一提供資
      金者）、戊○○（代書事務所職員）作證。因前揭證人在
      警詢、偵查與原審之證詞細節確有部分出入，本院為釐清
      尚有爭議之案情，爰傳喚上開證人，由各該聲請者行主詰
      問。證人丁○○於本院94年9月2日審判時，具結後作證，
      就「你借多少錢還給福灣（公司）？」證稱：「借一百萬
      元，他給我100萬元，我還給福灣55萬元，其他的錢是代
      書費、三個月的利息共20萬元及我私人用25萬元。」，就
      「利息多少？」證稱：「一個月3萬多元。」就「為何被
      告6年都不向你要錢？」，證稱：「我不知道。」就「你
      另外有案子在宜蘭地檢，是否已經起訴了？」證稱：「已
      經判決確定，結案了，案號是91年度上易字第1148號。」
      。證人乙○○於本院94年11月18日審判時，具結後作證，
      就「你把錢交給丁○○有無利息？」證稱：「有三個月的
      利息、修繕費共20萬，再含代書及建商費用。」，就「丁○○總共拿到多少錢？」證稱：「60萬元，他後來20萬又
      拿回去了。」就「土地登記申請書、土地及建築改良物抵
      押權設定契約書的字是不是你寫的？（提示偵字第3308號
      卷第84至89頁）」證稱：「不是我寫的，是戊○○寫的。
      」。證人戊○○於本院94年11月18日亦到庭具結後作證，
      就「土地登記申請書、土地及建築改良物抵押權設定契約
      書的字是不是你寫的？（提示偵字第3308號卷第84至89頁
      並告以要旨）」，證稱：「是我寫的沒有錯。」就「丁○○借款一百萬元是不是你去領的？」，證稱：「是我騎機
      車去領的，拿發票人丙○○及甲○○的票（二張票的面額
      我忘記了）去銀行同時領的，錢領完把錢交給乙○○，乙○○再拿給丁○○，交多少錢我並不清楚。」就「你共領
      多少錢？請庭上提示支票（提示偵3308卷55、105、106頁
      ）。」證稱：「二張支票確定是我領的。」證人丙○○亦
      於同日到庭具結後作證，就「本件丁○○借款一百萬元是
      不是被告甲○○出資的？」證稱：「是的，甲○○是我小
      孩子的家教，他在唸研究所，我們去宜蘭看房子，我說一
      百萬元可以借，但要房子整修好我才把尾款給他，我就打
      電話給甲○○問他要不要賺奶粉錢，如果說有事，那應該
      是我有罪才對，甲○○是無辜的，我們各出資五十萬元，
      預扣三個月的利息，每個月一萬五，共扣4萬5,000元。」
      就「本件抵押品為何要設定甲○○的名字？」，證稱：「
      因為錢有拿出來，設定甲○○的名字，我也要避稅。」等
      語。據上開證人所述，被告與丙○○各以45萬5,000元之
      支票（被告係交付其妻陳秀娟為發票人之支票、丙○○係
      交付自己為發票人之支票），並均加上預扣之3個月每月1
      萬5,000元之利息4萬5,000元後，總計100萬元，為期擔保
      之確實，而設定120萬元之抵押權。關於被告有無向丁○○追償欠款一節，被告供稱：「我有找過丁○○，我不是
      說都沒有找他，我也有透過代書去找他，當時建設公司賣
      給他是460萬元，我如果要虛偽設定的話，不會只設定120
      萬元而已。」等語，據上查證，被告因借款予丁○○而在
      系爭房地設定抵押權，尚難認被告有虛偽設定不實抵押權
      之情事。
（四）關於丁○○所犯偽造文書一案，雖經本院91年度上易字第
      1148號判決認定：緣丁○○於87年1月6日向楊炘錳、成邦
      公司訂約買受坐落於宜蘭縣羅東鎮○○段七六０地號土地
      應有部分萬分之163與其上建物門牌宜蘭縣羅東鎮○○○
      路85巷8號房地，並同時簽發宜蘭郵局為付款人、金額20
      萬元之支票一紙，交付楊炘錳與成邦公司以為定金，並約
      定餘款440萬元於所有權移轉登記完畢領出權狀時以辦理
      貸款方式付清。嗣系爭房地於87年1月20日移轉登記為丁○○所有，且房地權狀由經辦代書向地政事務所領出後，
      因貸款並未核撥，系爭房地價金未依約給付，故系爭房地
      之所有權狀仍在成邦公司保管中。丁○○明知系爭房地原
      始所有權狀即羅地字第937號土地權狀、羅地字第513號建
      物權狀二紙並未遺失，竟為達設定抵押牟利及損害債權人
      之目的，基於使公務員登載不實之犯意，於87年2月4日，
      以所有權狀遺失為由，附具87年1月4日所立，載有系爭房
      地權狀不慎於86年12月26日遺失等語之不實切結書各一紙
      ，連同申請書，向宜蘭縣羅東地政事務所，申請辦理補發
      系爭房地所有權狀，致使該管之地政機關公務員將上開不
      實之事項登載於職務上所掌之遺失補發公告上之所附滅失
      清冊公文書上，於公告期滿無人異議後，將前揭不實之切
      結書、申請書附具於職務上所掌之土地登記案卷內，並接
      續分別於職務上所掌之土地登記謄本公文書上，登載代表
      土地權利書狀滅失意義之「書狀補給」等不實事項，申請
      補發，足以生損害於地政機關地籍登記事務之登載、發給
      所有權狀管理之正確性及土地所有權狀原持有人成邦公司
      與楊炘錳。嗣丁○○就上揭系爭房地所給付之定金因未兌
      現，且於所有權移轉登記後亦一直未依約給付餘款，成邦
      公司遂於87年2月19日，以丁○○有變賣財產之虞而對丁○○向原法院民事庭聲請假扣押，並於同年3月4日經地政
      機關辦妥假扣押登記後，楊炘錳、成邦公司即任民事訴訟
      原告，並以丁○○為民事訴訟被告，提起返還房地之民事
      訴訟，並經原法院於87年12月2日以87年訴字第267號民事
      判決，判令丁○○應將系爭土地所有權移轉登記與楊炘錳
      及將系爭建物所有權移轉登記與成邦公司，並於87年12月
      29日判決確定。楊炘錳與成邦公司於判決勝訴後即聲請塗
      銷假扣押，惟丁○○竟於上揭確定判決後將受強制執行之
      際，意圖損害債權人楊炘錳與成邦公司，而於88年6月30
      日以債權額120萬元，由丁○○以義務人兼任代理人之身
      分，向前揭地政事務所申辦設定抵押，88年7月1日完成登
      記，將系爭房地設定抵押予不知情之甲○○，向其借得10
      0萬元，而處分其財產等情，判決丁○○有罪確定，惟該
      確定判決亦認定被告甲○○係不知情，有該判決附卷可稽
      。至於證人丁○○於本院94年9月2日審判時證稱：其與告
      訴人己○○間之買賣係假買賣云云，告訴人己○○則稱係
      真買賣云云，惟告訴人己○○與丁○○間就系爭房地之買
      賣關係，與本件被告與丁○○間是否有虛偽設定不實抵押
      權，使公務員為不實登記無關，併此敘明。
（五）刑法第214條所謂使公務員登載不實，係指以不知情而具
      登載職權之公務員為對象，供給不實內容之事項而利用其
      登載行為以達虛偽製作不實內容之公文書為其目的之行為
      。而本案爭執重點在於被告與丁○○間是否確有借貸關係
      ，丁○○始設定抵押權與被告。經查本件證人丁○○（借
      款人）、乙○○（代書）、丙○○（另一提供資金者）、
      戊○○（代書事務所職員）對於被告確有借款予丁○○，
      及丁○○已領取款項之證述相符，並有相關物證佐證如前
      述。被告與丁○○間確係因借貸關係而設定前開抵押權，
      被告並無使公務員登載不實，至於上開證人對於借款之理
      由及資金之運用部分前後容有供述欠明確、細節稍有不一
      致，然不能因此否定本件確有借貸行為之事實，尚不能以
      有部分證述不一致之情形，即為不利被告之認定。
（六）綜上所述，被告所辯可以採信，而其以抵押權人之身分向
      公務員申請抵押權設定登記，既有借貸之事實，尚不構成
      刑法第214條之罪。此外，復查無其他積極證據足資證明
      被告有被訴之使公務員登載不實犯行，不能證明被告犯罪
      。
六、原審以不能證明被告犯罪為由，諭知被告無罪之判決，經核
    於法並無違誤。檢察官循告訴人成邦公司、己○○之請求，
    提起本件上訴，執前詞仍認被告涉犯使公務員登載不實罪，
    指摘原判決違誤，為無理由，應駁回其上訴。
據上論斷，應依刑事訴訟法第368條，判決如主文。
本案經檢察官鍾鳳玲到庭執行職務。
中　　華　　民　　國　　94　　年　 　12　　月　　2　　日
　　　　　　　　　刑事第十八庭  審判長法　官　吳昭瑩
　　　　　　　　　　　　　　　　　    法　官  楊貴雄
　　　　　　　 　 　　　　　　　　　　法　官  李英勇
以上正本證明與原本無異。
不得上訴。
                                      書記官　李信穎
中　　華　　民　　國　　94　　年　　12　　月　　5 　　日
